最高法院民事判決　　　　　　　　　　　　　　　八十七年度台上字第一八三四號
　　上　訴　人　高雄縣鳳山地政事務所
　　法定代理人　薛顯明
　　訴訟代理人　馬志錳律師
　　上　訴　人　謝江河
　　　　　　　　王明山
右當事人間請求國家賠償事件，兩造對於中華民國八十六年八月十一日台灣高等法院
高雄分院第二審更審判決（八十六年度重上更(三)字第一號），各自提起上訴，本院判
決如左：
    主  文
原判決關於駁回上訴人高雄縣鳳山地政事務所其餘上訴及該訴訟費用部分廢棄，發回
台灣高等法院高雄分院。
上訴人謝江河、王明山之上訴駁回。
第三審訴訟費用關於駁回上訴部分，由上訴人謝江河、王明山負擔。
    理  由
本件上訴人謝江河、王明山（以下稱謝江河等）主張：訴外人盧章棋、潘春桂於民國
七十九年二月間，勾結不詳姓名男子三人，以偽造之訴外人許宗文、許宗寶、許宏俊
三兄弟（以下稱許宗文等）之國民身分證及坐落高雄縣鳳山市○○段二○七三號土地
（以下稱系爭土地）所有權狀三張，透過代書向伊等以抵押借款方式，各詐得新台幣
（下同）一千萬元及八百萬元。對造上訴人高雄縣鳳山地政事務所（以下稱鳳山地政
所）承辦人員對於上開偽造之土地所有權狀及國民身分證疏於核對，致准許設定抵押
權登記。伊等因信賴抵押權登記之絕對效力，致交付歹徒共一千八百萬元。其中預扣
三個月利息，實際支付一千六百九十二萬元，即謝江河支付九百四十萬元、王明山支
付七百五十二萬元。嗣許宗文等以該抵押權之設定未經其同意，與伊等間該抵押債權
債務關係不存在為由，訴請塗銷抵押權設定登記，獲得勝訴判決確定，並據以申請塗
銷抵押權登記完畢，使伊等之權利落空。伊等之權利因鳳山地政所所屬公務員於執行
職務行使公權力時，過失不法侵害致遭損害等情，求為命鳳山地政所給付謝江河九百
四十萬元、王明山七百五十二萬元之判決（謝江河等逾此金額之請求，經第一審判決
其敗訴後，未據聲明不服）。
上訴人鳳山地政所則以：本件偽造之土地所有權狀，經伊職員蘇福旗、黃文魁初審及
複審，未發現有問題，可見其執行職務並無過失。且謝江河等所受損害，係被盧章棋
等詐騙，非因伊未識出權狀為偽造，准予辦理抵押權登記所致，自不得請求賠償。縱
令伊應負賠償之責，謝江河等對於損害之發生及擴大與有過失，應予減輕或免除賠償
責任等語，資為抗辯。
原審將第一審所為鳳山地政所敗訴之判決，其中關於命其給付謝江河之金額超過二百
六十七萬元，給付王明山之金額超過二百十三萬六千元部分廢棄，改判駁回謝江河等
該超過部分之訴，並維持鳳山地政所其餘敗訴部分之判決，駁回鳳山地政所對該部分
之上訴，係以：謝江河等主張之事實，業據其提出台灣高雄地方法院七十九年度重訴
字第一五一二號許宗文等與謝江河塗銷抵押權設定登記事件民事判決確定證明書、系
爭土地他項權利證明書、中國農民銀行活期儲蓄存款取款憑條為證，並經原審調取上
開民事案卷及台灣台南地方法院八十一年訴緝字第十五號潘春桂偽造文書案、台灣高
雄地方法院八十年訴字第八○五號盧章棋偽造有價證券案等案卷查明屬實，堪信為真
實。鳳山地政所雖以上開情詞置辯，惟查原審將偽造之土地所有權狀與真正之土地所
有權狀各三紙比對結果，兩者之間共有八項差異，縱令鳳山地政所辯稱該差異不易辨
識屬實，惟查權利範圍欄之記載，偽造之土地所有權狀以「 持分100分之33」之方式
書寫，顯然違背一般權狀對重要事項以國字大寫，且係印刷字體，非以手書之習慣，
如此草率之阿拉伯數字手寫法，易遭竄改，不可能用以記載於土地所有權狀之權利範
圍欄，鳳山地政所之承辦員蘇福旗、黃文魁初審、覆審對此重大之差異竟未發現其偽
，顯然漫不經心。又內政部於七十二年一月十日台內地字第一二三○五五號函頒「加
強防範偽造土地登記證明文件注意事項」第二項規定：「地政事務所印製權利書狀時
，應附印暗記，並委任中央印製廠以凹版印製，並宣導民眾換發新權狀」，目前各地
政事務所印製權利書狀時皆附印暗記，該權利書狀暗記為防範偽造、變造並未向社會
公布等情，有台灣省政府地政處八十一年十二月二十四日八十一地一字第九九八七七
號函可憑。而本件真正之土地所有權狀係民國七十七年所核發，依其核發之時間推算
，有附印暗記及以凹版印製，為鳳山地政所所不否認。則本件偽造之土地所有權狀與
真正之土地所有權狀鳳山地政所之承辦人員倘以合理之注意，確實核對，尚不難發現
偽造之土地所有權狀有異狀，而可進一步查證或鑑定。按上揭注意事項第三點規定：
「地政事務所接收登記案件時，應確實核對所有權書狀、印鑑證明或身分證明等有關
文件。發現上述文件有瑕疵時，應調閱原案比對或與原核發機關聯繫查證。發現有偽
造變造情事，應迅即密報治安單位偵辦」。此由盧章棋、潘春桂以同樣手法申請設定
登記手續，以詐騙抵押借款之犯行，在台南市台南地政事務所，因課員王秋英發覺偽
造之情而未得逞，及在台北市松山地政事務所申請設定抵押權登記時，土地代書陳玉
燕亦發現偽造之情而報警查獲之案例，益見真、偽所有權狀可以辨識出。鳳山地政所
之承辦人員能辨識而未盡合理之注意義務，致歹徒有機可乘，其疏忽從事，而有過失
，至為明顯。鳳山地政所辯稱承辦人員已確實審查，仍未能發現，並舉證人蘇福旗、
黃文魁證述已詳細檢查，包括暗記以肉眼觀看為相同云云，要屬飾詞委無可採。次查
系爭土地於七十九年二月五日為抵押權設定登記，有土地登記簿謄本附卷可憑，其於
七十八年七月間之公告現值固為每平方公尺五千三百七十六元，有地價證明書為據。
依此計算結果，設定抵押權當時之土地公告現值計為七百三十一萬六千七百三十六元
。惟民國七十八年間土地公告現值偏低，與市價相差甚遠，乃眾所週知之事，此由其
後八十年七月間調整公告現值為每平方公尺一萬五千二百九十二元、八十二年間調整
為公告現值每平方公尺三萬四千九百三十八元之調整幅度亦可明白，參諸系爭土地所
有權人許宗寶於證稱「七十七年間一坪大約十萬元」及民間土地抵押借款之價值評估
以市價為準之習慣，系爭土地設定擔保債權額二千萬元之抵押權以為擔保，未超過當
時土地之市價應可認定。上訴人抗辯其賠償額，不得超出系爭土地七十九年二月間之
公告現值扣除是時土地增值稅後之金額，要非可採。茲此項抵押權已被塗銷，有前揭
「塗銷抵押權設定登記」事件確定判決可按，亦為兩造所不爭執，謝江河等之債權乃
頓失擔保，且歹徒盧章棋、潘春桂等人業將詐得之前揭款項花用殆盡，此有前揭刑事
案卷筆錄可查，渠等業經科處重刑，身繫囹圄，並無財產，亦為鳳山地政所所不爭，
謝江河等顯無從自彼等獲得賠償，依國家賠償法第二條第一項規定，自得請求鳳山地
政所賠償。又依另案台灣高雄地方法院八十年度訴字第八○五號刑事案件審判中謝江
河之指訴及證人洪昭明、柴力萍之證言，再參以王明山在中國農民銀行高雄分行00
0－00－00000－0號帳戶於七十九年二月九日確支出一千一百零二萬元，許
宏俊在該銀行000－00－00000－0號帳戶（歹徒冒許宏俊名義開設）於同
日亦存入一千一百零二萬元（此有帳戶資料影本可稽），以及謝江河等簽發支付貸款
之另五百萬元支票已兌現，為兩造所不爭執等情以觀，謝江河等交付盧章棋等人之款
項應係一千六百零二萬元，而非謝江河等主張之一千六百九十二萬元。其間相差之九
十萬元係謝江河等交付介紹人謝逸人等之介紹費，謝江河等不得向鳳山地政所請求賠
償。是謝江河等因抵押貸款受損害之金額，即應以實際付出（借款）之金額為準。至
抵押物之土地於設定抵押時之市價或於移轉時應否扣除土地增值稅，均非計算被上訴
人所受損害之依據。鳳山地政事務所請求依土地市價扣除應繳土地增值稅之價額，為
謝江河等損害之依據，並無可取。其又請求鑑定土地市價，亦無必要。另謝江河等本
於土地法第六十八條第一項規定請求，惟該法條之規定係為保護真正權利人而設，本
件謝江河等係與冒充為土地所有人之人，就系爭土地設定抵押權，本即無從就土地取
得抵押權，自非該土地之真正權利人，因之，謝江河等自不得以抵押權登記係屬虛偽
為由，依上開土地法之規定，請求鳳山地政事務所賠償損害。查謝江河等自承其事先
並未看土地所有權狀，亦未加以辨認，謝江河等所委任之代書林勝利亦供稱：借款之
前並未作徵信調查，亦未前往貸款人家中訪查。足見謝江河等與向其借貸之人素不相
識，竟未作必要之徵信調查，諸如借閱對方之身分證件或往借款人住居處、營業處所
查詢，與查閱其帳戶開戶資料等立即可知之調查資料，貿然輕率貸予鉅款，顯未盡交
易上一般人應有之注意義務，對本件損害之發生與有過失甚明。參諸謝江河等所委任
之土地代書林勝利不僅未為徵信調查，且於其提出之土地登記申請書上記明「委託人
確為登記標的物之權利人，如有虛偽不實，願負法律責任」等語並蓋章以示負責，足
使鳳山地政事務所之承辦人員認其申請為真實，致失警惕而未詳察土地所有權狀上暗
記之真偽，准予登記，始造成本件之損害，足認謝江河等對於損害之發生應負較重之
責任。至鳳山地政事務所所為之抵押權登記，有其公信力，並負有審查權狀真偽之義
務，因疏忽從事，造成人民權益受損，固應負其責任，然其過失情節較謝江河等為輕
，認鳳山地政事務所應負十分之三，謝江河等應負十分之七之過失責任。故鳳山地政
事務所應分別賠償謝江河二百六十七萬元、王明山二百十三萬六千元。從而謝江河等
之請求在此範圍內為有理由，應予准許，逾此部分之請求即無所據，應予駁回等詞，
為其判斷之基礎。
惟查原審以所有權狀權利範圍欄之記載，偽造之土地所有權狀以「持分一○○○分之
33」之方式書寫，顯然違背一般權狀對重要事項之國字大寫，且係以印刷字體非以手
書之習慣，如此草率之阿拉伯數字寫法，易遭竄改，不可能用以記載於土地所有權狀
之範圍，鳳山地政事務所承辦員蘇福旗、黃文魁初審、覆審，對此重大之差異竟未發
現其偽，顯然漫不經心云云，據以論斷鳳山地政事務所應負過失責任之依據。然土地
登記規則並未規定土地所有權狀各欄之記載，應記載數字時，必須以印刷大寫，亦即
以文字為之。至權利範圍，有以文字大寫打字者，亦有以阿拉伯手寫者，鳳山地政事
務所曾提出陳美君他項權利證明書（見原審外放證物上證十二號，及原審更三卷第一
○三頁），及收回註銷存檔之李慧娥等十二張土地所有權狀（見原審更三卷上證二十
四號即第一五六頁至一六七頁），上開權狀中之權利範圍欄均係以阿拉伯數字手寫，
其真正亦為謝江河等所不爭執（見同前案卷第二○二頁）。而本院上次發回意旨，已
就其他土地所有權狀範圍欄之記載，究竟有無以阿拉伯數字手寫？抑全依文字大寫打
字？指示原審予以查明，原審仍未查明審認，且對鳳山地政事務所提出與系爭土地所
有權狀發狀日期先後之七十七、七十八年間之上開十二張土地所有權狀權利範圍欄均
以阿拉伯數字手寫之事實，置而不論，仍以原審更二判決相同之理由，而為鳳山地政
事務所不利之判斷，顯有未合，且有判決不備理由之違法。又鳳山地政事務所迭辯稱
：本件謝江河等因受訴外人盧章棋等之詐騙借款而受損害，其對盧章棋等即有損害賠
償債權存在，在尚未對盧章棋等行使權利，請求賠償，並予執行以前，尚有該債權存
在，且實際受有何損害及所受損害若干，仍有疑問，自不得主張其所支出全部款項，
即屬損害，據以向伊求償等語（見原審上字卷第一七五頁反面、更(一)卷第四三頁反面
、更(二)卷第四六頁反面、更(三)卷第四五頁反面）。而謝江河等亦自承並未對行騙之盧
章棋等起訴及執行（見一審卷第四十五頁反面），鳳山地政事務所僅稱不能證明盧章
棋等人有財產（見原審上字卷第一五一頁），係說明盧章棋等人是否有財產，無法證
明而已，非謂其無財產。原審竟謂鳳山地政事務所對於盧章棋等人無財產不爭執，進
而認定謝江河等人顯無從向盧章棋等人取得實際之賠償，謝江河等人之損害，應由鳳
山地政事務所負賠償之責云云，亦嫌率斷。鳳山地政事務所上訴論旨，指摘原判決其
不利部分為不當，求予廢棄，非無理由。至原審為上訴人謝江河等敗訴部分之判決，
經核於法並無違背，謝江河等上訴論旨，仍執陳詞，徒就原審取捨證據、認定事實之
職權行使，指摘原判決其敗訴部分為不當，求予廢棄，非有理由。
據上論結，本件上訴人鳳山地政事務所之上訴為有理由，上訴人謝江河、王明山之上
訴為無理由，依民事訴訟法第四百七十七條第一項、第四百七十八條第一項、第四百
八十一條、第四百四十九條第一項、第七十八條，判決如主文。
中      華      民      國    八十七    年      八      月      七      日
                              最高法院民事第二庭
                                  審判長法官  曾  桂  香
                                        法官  劉  延  村
                                        法官  徐  璧  湖
                                        法官  劉  福  聲
                                        法官  顏  南  全
      右正本證明與原本無異
                                              書  記  官
中      華      民      國    八十七    年      八      月     二十     日
